# Tarih ve Zaman İşlemleri

Tarihler, Date sınıfı tarafından temsil edilir ve **`as.Date()`** işlevi kullanılarak bir karakter dizesinden oluşturulabilir. Bu, R'de bir Date nesnesi elde etmenin yaygın bir yoludur. Date sınıfı varsayılan olarak tarihleri 1 Ocak 1970'den bu yana geçen günlerin sayısı olarak temsil eder. **`as.Date()`** işlevinin kullanılması bir karakter dizesinden Date nesneleri oluşturmamıza olanak tanır. Varsayılan biçim "YYYY/m/d" veya "YYYY-m-d" şeklindedir.

```{r}

Sys.Date()
class(Sys.Date())

myDate <- as.Date("2022-01-04")

class(myDate)

# format argümanı ile tarih formatı tanımlanabilir
as.Date("12/31/2021", format = "%m/%d/%Y")


# year
format(myDate, "%Y")
as.numeric(format(myDate, "%Y"))

# weekday
weekdays(myDate)

# month
months(myDate)

# quarters
quarters(myDate)

# create date sequence 
date_week <- seq(from = as.Date("2021-10-1"), 
    to = as.Date("2021/12/31"), 
    by = "1 week")

date_week

date_day <- seq(from = as.Date("2021-12-15"), 
    to = as.Date("2021/12/31"), 
    by = "day")

date_day

date_month <- seq(from = as.Date("2021-1-15"), 
    to = as.Date("2021/12/31"), 
    by = "month")

date_month

```

Temel R **POSIXt** sınıfları, saat dilimlerini kontrol ederek tarih ve saatlere izin verir. R'de kullanılabilen iki POSIXt alt sınıfı vardır: **POSIXct ve POSIXlt.** POSIXct sınıfı, GMT (UTC -- evrensel saat, koordineli) 1970-01-01 gece yarısından bu yana işaretli saniye sayısı olarak tarih-saat değerlerini temsil eder. POSIXlt sınıfı, tarih-saat değerlerini, saniye (sn), dakika (dk), saat (saat), ayın günü (mday), ay (mon), yıl (yıl), gün için öğeleri içeren adlandırılmış bir liste olarak temsil eder.

Tarih-saatleri temsil eden en yaygın format kodları seti, `strptime()` işlevinin yardım dosyasında listelenmiştir (konsolunuza `help(strptime)` yazın).

```{r}

Sys.time()
class(Sys.time())

myDateTime <- "2021-12-11 22:10:35"
myDateTime
class(myDateTime)

as.POSIXct(myDateTime)
class(as.POSIXct(myDateTime))


Sys.timezone()

as.POSIXct("30-12-2021 23:25", format = "%d-%m-%Y %H:%M")

myDateTime.POSIXlt <- as.POSIXlt(myDateTime)

# seconds
myDateTime.POSIXlt$sec

# minutes
myDateTime.POSIXlt$min

# hours
myDateTime.POSIXlt$hour

# POSIXt nesneleri tarih formatına dönüştürülebilir.
as.Date(myDateTime.POSIXlt)

```

**lubridate** paketi, R'de tarih ve saatlerle çalışmayı kolaylaştıran çeşitli işlevler sağlar. Lubridate paketi, `ymd()`, `ymd_hms()`,`dmy()`, `dmy_hms()`,`mdy()`gibi işlevler sağlayarak tarih-zamanların ayrıştırılmasını kolay ve hızlı hale getirir.

```{r}

library(lubridate)
# convert a number into a data object
ymd(20211215) # year-month-date

ymd_hm(202112121533) # year-month-date-hour-minute

mdy("Aralık 13, 2021") # month date year
mdy("12 18, 2021") # month date year

dmy(241221) # day-month-year
dmy(24122021) # day-month-year

today <- Sys.time()
today

year(today) # year

month(today) # month
month(today, label = TRUE) # labeled month
month(today,label = TRUE, abbr = FALSE) # labeled month

week(today) # week
mday(today) # day
wday(today) # weekday
wday(today, label = TRUE) # labeled weekday
wday(today, label = TRUE, abbr = FALSE) # labeled weekday
yday(today) # day of the year
hour(today) # hour
minute(today) # minute
second(today) # second

```

Yukarıda listelenen çeşitli işlevlere ek olarak, **`zoo`** paketindeki **`as.yearmon()`** ve **`as.yearqtr()`** işlevleri, düzenli aralıklarla aylık ve üç aylık verilerle çalışırken uygundur.

```{r}

library(zoo)
as.yearmon(today)

format(as.yearmon(today), "%B %Y")
format(as.yearmon(today), "%Y-%m")
as.yearqtr(today)

# dataframe içerisinde tarih kullanmak
df <-
  data.frame(date = c(
    "2010-02-01",
    "20110522",
    "2009/04/30",
    "2012 11 05",
    "11-9-2015"
  ))

df$date2 <- as.Date(parse_date_time(df$date, c("ymd", "mdy")))            
df

```
