# select

```{r message=FALSE}
#| echo: false
source("_common.R")

```

Tabloyu (veri çerçevesi) seçmek ve dönüştürmek için R'da **`dplyr`** paketinde bulunan **`select()`** fonksiyonu oldukça kullanışlıdır. Bu fonksiyon, belirli sütunları seçmek veya sütun adlarını değiştirmek için kullanılır. **`select()`** fonksiyonunu kullanarak veri çerçevesinde sütunları seçme ve dönüştürme işlemlerinin nasıl yapıldığına dair aşağıda örnekler mevcuttur.

::: callout-note
## Not

**`select()`** fonksiyonu ayrıca sütunları seçerken veya döndürürken bazı özel işlevler de kullanmanıza olanak tanır. Örneğin, **`starts_with()`**, **`ends_with()`**, **`contains()`** gibi işlevleri kullanarak sütun adlarının belirli bir örüntüyü karşılayanları seçebilirsiniz. Bu fonksiyon, veri manipülasyonu işlemlerinde oldukça kullanışlıdır ve veri çerçevelerini istediğiniz şekilde özelleştirmenize yardımcı olur.
:::

```{r}

# library(dplyr)
# counties <- readRDS("datasets/counties.rds")

# belirli sütunları seçmek 
counties %>% select(state, county, population, unemployment)  
# belli aralıkta bütün sütunların seçilmesi 
counties %>% select(state, county, drive:work_at_home)  
# belirli bir ifadeyi içeren sütunları seçmek 
counties %>% select(state, county, contains("employed"))  
# belirli bir ifade ile başyalan sütunları seçmek 
counties %>% select(state, county, starts_with("income"))  
# belirli bir ifade ile biten sütunları seçmek 
counties %>% select(state, county, ends_with("work"))  
# belirli sütunları hariç tutarak seçmek 
counties %>% select(census_id:population,-c(men:land_area))  
# belirli veri tipindeki sütunları seçmek 
counties %>% select(where(is.character))  
# select ile kolon adı değiştirmek 
counties %>% select(census_id,pop = population)

```
